臺灣臺中地方法院刑事判決　　　　　　　　　　　　九十一年度訴字第一二八號
　　公　訴　人　臺灣臺中地方法院檢察署檢察官
　　被　　　告　戊○○
　　被　　　告　丁○○
　　　　　　　　丙○○
　　右　一　人
　　選任辯護人　張
右列被告等因重利等案件，經檢察官提起公訴（九十年度偵字第四九二四號），本院
判決如左：
    主  文
戊○○連續乘他人急迫貸以金錢，而取得與原本顯不相當之重利，處有期徒刑肆月；
又未經許可，持有子彈，處有期徒刑拾月，併科罰金新臺幣伍萬元，罰金如易服勞役
，以新臺幣玖佰元即銀元佰元折算壹日，扣案具有殺傷力之子彈陸顆（未試射），
沒收。應執行有期徒刑壹年，併科罰金新臺幣伍萬元，罰金如易服勞役，以新臺幣玖
佰元即銀元佰元折算壹日，扣案具有殺傷力之子彈陸顆（未試射），沒收。
戊○○被訴恐嚇部分無罪。
丁○○無罪。
丙○○連續乘他人急迫貸以金錢，而取得與原本顯不相當之重利，處拘役伍拾伍日，
如易科罰金，以佰元折算壹日。
    事  實
一、緣甲○○於民國八十八年十月五日，因逢九二一大地震致房屋半倒，且因妻子即
    將生產，而急需現金週轉，乃向經營地下錢莊之曾義記（所犯重利罪，業經臺灣
    苗栗地方法院判決在案）連絡，向曾義記借款新臺幣（下同）五萬元，嗣於八十
    九年一月初，因無法支付曾義記利息，遂接受曾義記之建議，轉向丙○○借款，
    丙○○乃基於乘他人急迫貸以金錢，而取得與原本顯不相當之重利之概括犯意，
    在南投縣南投市○○○路一號南投縣農會甲○○之工作地點附近，貸款十五萬元
    （起訴書誤載為五萬元）予甲○○，利息計算方式為以十天為一期，每借一萬元
    之每期利息為一千元，於扣除第一期利息後，實得十三萬五千元，另丙○○為規
    避法律規定，並要求甲○○依其指定之日期及金額，以電匯之方式將利息匯至其
    不知情之子彭建宏在臺中市○○路郵局所開立帳號為０三六四九四─八之帳戶內
    ，甲○○乃依丙○○之指示，分於八十九年一月十二日、同年一月二十日、同年
    二月一日、同年二月九日、同年二月二十九日、同年四月十九日，分別電匯一萬
    二千五百元、二萬元、二萬元、一萬五千元、一萬八千元及十萬元（包含清償部
    分本金）至丙○○所指定之上揭帳戶內，在此期間，並曾陸續清償本金予丙○○
    ，迨至八十九年五月間，因甲○○已無法繼續支付利息，丙○○遂建議甲○○前
    往銀行申請支票使用，甲○○因此在同年六月間，前往中華商業銀行南投分行開
    設甲存帳戶以申請支票使用，並依丙○○指定之金額及日期簽發支票予丙○○，
    以支付利息，若甲○○所簽發之支票有到期無法兌現之情形時，丙○○則又借錢
    予甲○○，供甲○○存入上開甲存帳戶內讓支票兌現，而丙○○復於八十九年九
    月間，在甲○○上揭工作地點，聯續貸予甲○○借款三次，金額各為十二萬五千
    元、十九萬元及十九萬元，利息計算方式與上揭方式相同，且要甲○○各簽發如
    附表一所示之支票共三張作為擔保，丙○○並以此方式向甲○○取得與原本顯不
    相當且年利率高達百分之三百六十五之重利。而甲○○於八十九年八月間，因無
    資力繼續給付丙○○利息，在需錢孔急之情形下，復接受丙○○之建議，轉向戊○○借款，戊○○旋基於乘他人急迫貸以金錢，而取得與原本顯不相當之重利之
    概括犯意，於八十九年八月間，連續貸款三次予甲○○，每次貸款金額各為十萬
    元，利息計算方式以十天為一期，每借一萬元每期之利息為二千五百元，甲○○
    每次並須簽發二張十二萬五千元之支票供作擔保，且另於八十九年九月間，再簽
    發如附表二編號四所示票面金額二十五萬元之本票乙紙供作總借款之擔保，之後
    戊○○復持附表二所示之支票與本票向甲○○收取利息七萬五千元，並以此方式
    向甲○○取得與原本顯不相當且年利率高達百分之九百一十二點五之重利。
二、戊○○另於九十年二月六日，駕駛車牌號碼Ｑ六─五六四六號自用小客車搭載不
    知情之丁○○前往南投，在行經臺中市往南投方向之彰南路上時，在該路之小吃
    攤上，巧遇姓名年籍不詳綽號「阿草」（下稱「阿草」）之友人，明知「阿草」
    所贈送之包裹內裝有具有殺傷力之子彈九顆，竟仍加以收受之，隨即置放在該自
    用小客車內，而未經許可，持有該具有殺傷力之子彈九顆。嗣於九十年二月六日
    下午三時四十五許，為警在該路段攔檢查獲，並當場扣得具有殺傷力之子彈九顆
    （已試射三顆），另在臺中市○○街一九０號四樓之四查獲丙○○，而循線查悉
    上揭重利之情。
三、案經臺中市警察局第一分局報請臺灣臺中地方法院檢察署檢察官偵查起訴。
    理  由
壹、被告戊○○、丙○○有罪部分：
一、右揭被告丙○○乘被害人甲○○急迫貸以金錢，而取得與原本顯不相當之重利之
    事實，業據被告丙○○於本院審理時坦承不諱，核與被害人甲○○於本院審理時
    之指訴情節相符，並有如附表所示之支票三紙、中華商業銀行支票存款對帳單、
    彭建宏上揭郵局帳戶之資金往來明細表在卷可稽，足認被告丙○○之自白與事實
    相符。另訊之被告戊○○固不否認曾借款三十萬元予被害人甲○○及在上揭自用
    小客車為警查獲具有殺傷力之子彈九顆等事實，惟矢口否認有何重利及未經許可
    ，持有子彈之犯行，辯稱：伊雖曾借款予甲○○，然甲○○當時並未有急迫且需
    錢孔急之情形，亦未向甲○○收取利息，支票及本票上面的金額都是甲○○自己
填寫的，又不知「阿草」所交付之包裹中裝有子彈云云。經查：
（一）右揭被告戊○○乘甲○○需錢孔急之際，先後二次貸放借款予被害人甲○○以
      獲取重利之事實，業據被害人甲○○迭於警詢及偵查中指述綦詳，被害人甲○○人先於警詢中陳稱：「我於八十九年間向張姓男子經營之地下錢莊借貸，戊○○亦為張姓男子之成員之一，我向張姓男子借款時，有時由戊○○與另一名
      曾義記前來處理，見過幾次面，另丁○○我不認識。」等語（見九十年度核退
      字第三０一號偵查卷第二八頁），復於偵查中指稱：「：：：戊○○所擁有的
      三張票其中十萬元是本金，兩萬五是利息，我總共付了四次，每次利息都是兩
      萬五，都是以現金交給戊○○。我每向戊○○借十萬元，開二張十二萬五千元
      的支票給他，其中一張兌現，他會將另一張還我：：：。」、「：：：在戊○○家中查獲二十五萬元本票，是戊○○要我簽發以擔保借款。上面的金額是他
      說的。我就按照他說的金額寫：：：。」等語（見九十年度偵字第四九二四號
      偵查卷第七一頁反面、第七七頁反面），參以被告戊○○於偵查中曾供稱：曾
      借款三十萬元予甲○○利息為十五天七萬元等語（見上揭偵查卷第八一頁），
      顯見被告戊○○貸予甲○○金錢後，確實有向甲○○收取利息之情，另徵諸案
      外人曾義記因乘被害人甲○○需錢孔急之時貸予金錢，並收取顯不相當之重利
      之事實，業經臺灣苗栗地方法院認定屬實，有該院八十九年度訴字第三００號
      刑事判決一份在卷可稽，此與被害人甲○○上揭之指訴情節相符；又被告戊○○雖辯稱如附表編號二所示之支票及本票上之票面金額均係由被害人甲○○親
      自填寫，並未要求告訴人支付利息云云，然若該支票之票面金額係由被害人自
      己自由填具，被告戊○○並未干預，亦未加收利息，則被害人甲○○每次既僅
      向被告戊○○借款十萬元，依常理而言，理當亦僅簽發票面金額十萬元之支票
      交付被告戊○○供作擔保即已足，何須自行增加二萬五千元之金額，並另行簽
      發如附表二編號四所示之本票供作擔保，而增加自己之債務負擔，顯見被告戊○○上揭所辯，不足採信。是被害人甲○○上揭指稱被告戊○○乘其需錢孔急
      之時，先貸予金錢，後再向其收重利乙節，應非子虛，則被害人甲○○於偵查
      中指訴被告戊○○重利之犯行，應屬可採。
（二）又被告戊○○固另辯稱：被害人甲○○係農會之職員且沉迷於六合彩，故於向
      伊借款之時，並未有急迫、輕率或無經驗之情事云云，惟按刑法第三百四十四
      條重利罪成立之要件為：１、乘人急迫、輕率或無經驗，貸以金錢或其他物品
      ；２、取得與原本顯不相當之重利。在第一要件，係指明知他人出於急迫、輕
      率或無經驗，而利用機會故為貸與，在第二要件，係指就原本利率、時期核算
      及參酌當地之經濟狀況，較之一般債務利息，顯有特殊之超額者而言。此項犯
      罪若明知社會上有因急迫而舉債濟急，及因輕率或無經驗而從事舉債之情形，
      預定苛刻條件，一俟他人告貸，藉以博取重利，即能成立（最高法院二十七年
      上字第五二０號判例參照）。本件被害人甲○○係於需錢孔急之情況下，向被
      告戊○○借貸金錢，業據被害人於偵查中指訴甚詳，而依被告戊○○向被害人
      甲○○收取利息之計算方式，係以十天為一期，每借一萬元每期之利息為二千
      五百元，換算年息高達百分之九百一十二點五（2500÷10000÷10×365×100
      ％＝912.5％），被告戊○○藉此取得與原本顯不相當之重利，至為灼然。況
      被害人甲○○之所以向被告戊○○借款，乃係為了支付積欠被告丙○○之借款
及利息，此益證被害人甲○○確屬在需錢孔急之際，始向被告戊○○借款之情
      。又雖被害人甲○○於本院審理時就其借款之動機及其他細節部分之陳述與偵
      查中之陳述不符，然此可能係因被害人有所顧忌而有隱瞞，或係出於記憶不清
      所致，尚不得據此即認被害人甲○○於偵查中所言不實在。
（三）再扣案之子彈，經送內政部警政署刑事警察局鑑驗結果：認該送鑑子彈九顆，
      均係土造子彈（具直徑約８‧５ｍｍ之金屬彈頭），採樣三顆試射，認均具殺
      傷力，有該局九十年二月十九日刑鑑字第二二七五一號鑑驗通知書乙紙附卷可
      稽。而「阿草」係將上揭子彈以報紙包裝成包裹贈送予被告戊○○，若被告戊○○不知該包裹為何物時，衡情當會詢問「阿草」以釋疑，況在報紙中裝入改
      造手槍（不具殺傷力）及九顆子彈，顯可以手觸摸查悉包裹內所裝究係何物，
      則被告戊○○當無不知「阿草」所贈送之物為子彈及改造手槍（不具殺傷力）
      之理？再參之被告丁○○曾於偵查中供稱：去南投才知道戊○○車上有槍及子
      彈等語（見九十年度偵字第四九二四號偵查卷第二三頁），此益證被告戊○○
      於收受「阿草」所贈送之包裹之時，即已知悉該包裹內裝有具殺傷力之子彈甚
      明，是被告戊○○辯稱不知「阿草」所交付之包裹內裝有具殺傷力之子彈云云
      ，顯係事後卸責之詞，委無足採。
二、綜上所述，被告戊○○上述所辯，均不足採信。此外，復有扣案如附表二所示支
    票三張及本票一張足資佐證，並有具有殺傷力之口徑九ｍｍ制式子彈九顆（已試
    射三顆）扣案足稽。本件事證明確，被告戊○○、丙○○二人犯行均堪以認定。
三、核被告戊○○所為，係犯刑法第三百四十四條重利罪及違反槍砲彈藥刀械管制條
    例第十二條第四項之未經許可，持有子彈罪；核被告丙○○所為，係犯刑法第三
    百四十四條重利罪。被告戊○○、丙○○二人先後多次重利犯行，均時間緊接，
    方法相同，觸犯構成要件相同之罪名，顯係各基於概括犯意為之，應均依連續犯
    論以一罪，並各加重其刑。又被告戊○○所犯重利罪及未經許可，持有子彈二罪
    間，犯意各別，罪名有異，應予分論併罰。爰審酌被告戊○○、丙○○二人非法
    從事貸放，乘他人急迫之際，獲取與原本顯不相當之重利，且被害人僅有一人，
    獲取之利益總額非鉅，另被告戊○○犯後猶飾詞卸責，態度不佳，而被告丙○○
    並表示已免除被害人甲○○之債務，且被害人甲○○於本院調查時亦當庭表示對
    被告丙○○不予追究等一切情狀，各量處如主文所示之刑，被告戊○○部分並定
    其應執行之刑，被告丙○○部分並諭知易科罰金之折算標準（被告丙○○行為後
    ，刑法第四十一條業經總統於九十年一月十日修正公佈，並於同年月十二日生效
    ，爰依修正後刑法第四十一條第一項前段為此諭知，附此敘明），而被告戊○○
    所科罰金部分則諭知易服勞役之折算標準。末查扣案具殺傷力之九顆子彈中之六
    顆（未試射），係屬違禁物，應依刑法第三十八條第一項第一款規定宣告沒收；
    另而扣案如附表一所示之支票三張、如附表二所示之支票三張與本票一張，均係
    借款人甲○○簽發予被告丙○○、戊○○資為借款之擔保，於甲○○清償時，被
    告丙○○、戊○○仍須返還借款人，非被告丙○○、戊○○二人所有；若借款人
    未清償，則屬被告貸款之憑證（於民法第二百零五條、第二百零六條規定範圍內
    請求），不宜宣告沒收；另扣案之改造手槍二支（槍枝管制編號各為00000
    00000號、0000000000號），因經鑑驗結果均不具殺傷力，非屬
    違禁物，且亦非屬被告戊○○供犯罪所用之物，不另宣告沒收，而扣案之九顆子
    彈中之子彈三顆（供試射用），經鑑定後雖具有殺傷力，然已因試射擊發僅剩彈
    殼而不再具有殺傷力，已非屬違禁物，亦不另為沒收之諭知，均併此敘明。
貳、被告戊○○、丁○○無罪部分：
一、公訴意旨略以：被告戊○○為向甲○○催討票款，竟自八十九年十月間起至九十
    年一月間止，數次夥同被告丁○○共同前往甲○○位於南投縣草屯鎮○○街十七
    巷五十弄二十六號住處、及位於南投縣南投市○○○路一號南投縣農會之工作地
    點，要求甲○○還錢，並恫嚇甲○○稱：如果不還錢，要讓你工作做不下去，要
    讓你好看，讓你死，不讓你好過年等語，以加害生命之事恐嚇甲○○，致甲○○
    因而心生畏懼。被告戊○○、丁○○二人與甲○○並約定在九十年二月六日當天
    取款，被告戊○○遂於當日駕駛車牌號碼Ｑ六─五六四六號自小客車搭載被告丁○○前往南投，並於當日下午三時四十五分許，抵達甲○○工作之南投縣農會，
    又恐嚇甲○○稱：馬上還錢來，否則要你好看，我們什麼東西都有，找人來也沒
    有用等語，使甲○○因而心生畏懼而報警處理。因認被告戊○○、丁○○二人共
    犯刑法第三百零五條之恐嚇危害安全罪嫌。
二、按犯罪事實應依證據認定之，無證據不得推定其犯罪事實；又不能證明被告犯罪
    者，應諭知無罪之判決，刑事訴訟法第一百五十四條、第三百零一條第一項分別
    定有明文。又告訴人之告訴，係以使被告受刑事訴追為目的，是其陳述是否與事
    實相符，仍應調查其他事實以資審認，始得為不利被告之認定，最高法院五十二
    年臺上字第一三００號著有判例可資參照。
三、本件公訴人認被告戊○○、丁○○二人涉犯上揭恐嚇危害安全罪嫌，無非係以被
    害人甲○○於警、偵訊中之指訴及被告丁○○所書寫之存證信函一份為其主要論
    據。訊據被告戊○○、丁○○均堅詞否認有何恐嚇甲○○之犯行，同辯稱：渠等
    二人向被害人甲○○索取借款時，並未以恐嚇之方式為之，亦無以其他暴力或脅
    迫之方式為之，且在向甲○○催討借款時，語氣及態度亦屬平和，並無任何恐嚇
    之情事等語。經查：
（一）右揭被告戊○○、丁○○恐嚇甲○○之事實，固據告訴人甲○○於警、偵訊中
      指訴綦詳，然告訴人甲○○於本院調查、審理時迭次陳稱：向其要債之人有好
      幾組人，恐嚇之人不是被告戊○○及丁○○，且渠等二人向其要債之時，講話
      只是比較大聲而已等語，又告訴人甲○○雖於偵查中指稱證人即臺中市第一分
      局警員乙○○就上揭恐嚇事實曾親自見聞云云（見九十年度偵字第四九二四號
      偵查卷第七三頁），然證人乙○○於本院審理時係結證稱：「本件我均不知情
      ，我也不知道被告有無恐嚇告訴人，我也沒有接過電話，我也沒有聽過告訴人
      的電話語音信箱留言，本件不是我承辦的。」等語（見本院九十一年八月二十
      七日審判筆錄），綜觀告訴人甲○○於警詢、偵查及本院審理時之指訴內容，
      就被告戊○○、丁○○二人恐嚇之事實，均先後不一，且互有齟齬之處，並與
      證人乙○○之證述情節不符，況就常理而言，告訴人甲○○因向被告戊○○所
      為之借款未能按期清償，故於偵查中就被告戊○○向其催討借款利息時之態度
      ，而為誇大之陳述，亦非不可能，顯見告訴人此部分之指訴情節即與事實不符
      ，不足採信，從而，告訴人甲○○於警、偵訊中指訴被告戊○○、丁○○二人
      恐嚇之犯行既有瑕疵，自難採為認定被告戊○○、丁○○二人涉犯恐嚇犯行之
      證據。
（二）再由卷附之存證信函（附於九十年度核退字第三０一號偵查卷第三四頁）之內
      容觀之，僅表示被告丁○○以告訴人甲○○所簽發之支票業已退票為由，向告
      訴人甲○○通知須清償票款之意而已，並無任何恐嚇或威脅告訴人甲○○之措
      辭，顯見純屬民事債務糾紛之催告函，是尚難僅以該存證信函作為認定被告戊○○、丁○○二人上揭恐嚇犯行之依據。
四、綜上所述，告訴人甲○○指稱被告戊○○、丁○○二人恐嚇之犯行，顯係個人臆
    測之詞，揆諸首揭法條規定及最高法院判例意旨，難謂被告有何恐嚇之犯行，自
    難僅憑告訴人於偵查中之片面指訴而入人於罪。此外，復查無其他積極證據足認
    被告戊○○、丁○○二人有何公訴人所指之恐嚇犯行，不能證明被告戊○○、丁○○二人犯罪，自應為無罪之諭知。
據上論斷，應依刑事訴訟法第二百九十九條第一項前段、第三百零一條第一項，槍砲
彈藥刀械管制條例第十二條第四項，刑法第十一條前段、第五十六條、第三百四十四
條、第五十一條第五款、修正後刑法第四十一條第一項前段、刑法第三十八條第一項
第一款，罰金罰鍰提高標準條例第一條前段、第二條，判決如主文。
中       華      民      國     九十一     年      九     月    十三    日
                                臺灣臺中地方法院刑事第四庭
                                   法  官  王  世  華
右正本證明與原本無異。
如不服本判決，應於判決送達後十日內向本院提出上訴狀，上訴於臺灣高等法院臺中
分院( 須附繕本 )。
                                   書記官
中       華      民      國     九十一     年      九     月    十六    日
附錄論罪科刑法條
中華民國刑法第三百四十四條：
乘他人急迫、輕率或無經驗貸以金錢或其他物品，而取得與原本顯不相當
之重利者，處一年以下有期徒刑、拘役或科或併科一千元以下罰金。
槍砲彈藥刀械管制條例第十二條第四項
附表一：
┌──┬───┬─────┬─────┬─────┬─────┬────┐
│編號│名稱  │發票人    │到期日    │票面金額（│票據號碼  │付款人  │
│    │      │          │          │新臺幣）  │          │        │
├──┼───┼─────┼─────┼─────┼─────┼────┤
│一  │支票  │甲○○    │八十九年九│十四萬元  │ＪＣ００２│中華商業│
│    │      │          │月二十二日│          │５９９３  │銀行南投│
│    │      │          │          │          │          │分行    │
├──┼───┼─────┼─────┼─────┼─────┼────┤
│二  │支票  │同右      │八十九年九│二十一萬元│ＪＣ００２│同右    │
│    │      │          │月二十八日│          │６３５９  │        │
│    │      │          │          │          │          │        │
├──┼───┼─────┼─────┼─────┼─────┼────┤
│三  │支票  │同右      │八十九年九│二十一萬元│ＪＣ００２│同右    │
│    │      │          │月二十九日│          │６３６０  │        │
│    │      │          │          │          │          │        │
└──┴───┴─────┴─────┴─────┴─────┴────┘
附表二：
┌──┬───┬─────┬─────┬─────┬─────┬────┐
│編號│名稱  │發票人    │到期日    │票面金額（│票據號碼  │付款人  │
│    │      │          │          │新臺幣）  │          │        │
├──┼───┼─────┼─────┼─────┼─────┼────┤
│一  │支票  │甲○○    │八十九年九│十二萬五千│ＪＣ００２│中華商業│
│    │      │  │月十八日  │元        │６３５６  │銀行南投│
│    │      │          │          │          │          │分行    │
├──┼───┼─────┼─────┼─────┼─────┼────┤
│二  │支票  │同右      │八十九年九│十二萬五千│ＪＣ００２│同右    │
│    │      │          │月二十二日│元        │６３５４  │        │
│    │      │          │          │          │          │        │
├──┼───┼─────┼─────┼─────┼─────┼────┤
│三  │支票  │同右      │八十九年九│十二萬五千│ＪＣ００２│同右    │
│    │      │          │月二十七日│元        │６３６６  │        │
│    │      │          │          │          │          │        │
├──┼───┼─────┼─────┼─────┼─────┼────┤
│四  │本票  │甲○○    │八十九年九│二十五萬元│１８５６１│        │
│    │      │          │月二十五日│          │３        │        │
│    │      │          │（發票日為│          │  │        │
│    │      │          │八十九年九│          │          │        │
│    │      │          │月十三日）│          │          │        │
└──┴───┴─────┴─────┴─────┴─────┴────┘
